最高法院刑事判決　　　　　　　九十六年度台上字第四三五號
上　訴　人　甲○○
　　　　　　乙○○
共　　　同
選任辯護人　徐揆智律師
　　　　　　林幸慧律師
上　訴　人　丙○○
　　　　　　丁○○
上 列一 人
選任辯護人　黃英哲律師
上列上訴人等因違反貪污治罪條例案件，不服台灣高等法院中華
民國九十五年八月十五日第二審更審判決（九十四年度重上更(三)
字第一七八號，起訴案號：台灣台北地方法院檢察署八十二年度
偵字第二六六一九號、八十三年度偵字第一二一四三號），提起
上訴，本院判決如下：
    主  文
原判決關於甲○○、乙○○、丙○○、丁○○部分撤銷，發回台
灣高等法院。
    理  由
本件原判決認定：林三護及林秀芬夫婦與丁肇寵（以上三人均已
判刑確定）於民國八十年六月間，申請設立上勤工商徵信有限公
司（下稱上勤公司，營業所在地台北市○○街四十八巷四弄六號
一樓）。林三護登記為負責人（董事），林秀芬、丁肇寵則為該
公司實際負責人，從事為不特定顧客及其他徵信社業者為搜集不
動產等財產調查、戶籍、素行、電話查址、入出境、工商信用等
公務上應保守秘密或非秘密文件等業務，渠等三人為取得上開屬
於或非屬於關於中華民國國防以外應秘密之文書、資料，竟自八
十二年二月間起至八十二年十月底止，基於概括犯意聯絡，以交
付報酬之方式，先後委託下列依法令從事公務之公務員即上訴人
甲○○、乙○○、丁○○或受公務機關委託承辦公務之人即上訴
人丙○○，為其等分別取得下述屬於或非屬於關於中華民國國防
以外應秘密之文書，並連續將下列屬於中華民國國防以外應秘密
之文書轉售而交付不特定顧客牟利，其犯罪情形分別為：(一)、甲
○○於行為時係台北市政府警察局北投分局之警備隊隊員，負責
辦理流氓查報取締、緝捕通緝犯、煙毒案件等刑事案件，為依法
令從事公務之人員，因與丁肇寵熟識，竟基於對於非主管或監督
之事務，明知違背法令，利用職權機會圖私人不法利益，因而獲
得利益之概括犯意，以每查詢一件個人資料，獲取新台幣（下同
）二百元之代價，自八十二年八月間起，利用其擔任警員身分知
悉查詢戶籍、電話、入出境等之屬於關於中華民國國防以外應秘
密之文書，即屬內政部警政署於六十三年五月二十五日安忠玫字
第九０九一七號頒「警察機關維護公務機密實施要點」第三十三
條所稱「通信機密範圍」之電話查詢「代號」與「密碼」之機會
，受丁肇寵、林秀芬、林三護三人所經營上勤公司之委託，通常
由丁肇寵、林秀芬於夜間以電話聯繫甲○○住處，告知甲○○所
欲查之對象、姓名及相關資料，遇有甲○○外出無法聯繫時，則
由林三護與其聯絡。甲○○對於此非其主管或監督之事務，明知
違背法令，竟利用職權機會，以電話連續向台北市、屏東縣、台
北縣、高雄縣、台中縣等地之警察局通報台或戶政事務所、派出
所，報知其知悉之「代號」與「密碼」，而查詢得丁肇寵、林秀
芬二人所指定個人資料之戶籍、電話、入出境等公務上應保守秘
密之中華民國國防以外應秘密之文書，並以電話連續將上述資料
洩漏予丁肇寵、林秀芬、林三護三人經營之上勤公司。嗣甲○○
更連續洩漏其所知悉之前開公務上應保守秘密之中華民國國防以
外應秘密之文書即代號或密碼「萬全」、「五二０一」予丁肇寵
、林秀芬，由丁肇寵自行以電話報知甲○○之身分或由林秀芬自
行以電話報知甲○○之身分與查詢代號、密碼，先後以電話分別
向嘉義市警察局通報台、戶政事務所及雲林縣警察局或其他縣市
警察局，查詢為公務上應保守秘密之中華民國國防以外應秘密之
文書之王保安等人之個人口卡資料等，計自八十二年八月至同年
十月間，逐月由甲○○查得共約八十餘件，由此使林三護、丁肇
寵、林秀芬得以轉售圖利。林秀芬並將報酬先後交付一萬餘元給
予丁肇寵轉交甲○○（丁肇寵嗣後並未轉交給甲○○），惟因甲
○○在同年八、九月間向丁肇寵或林秀芬二人前後借得十五萬元
、三十萬元（共計四十五萬元），丁肇寵乃將上開報酬一萬餘元
以由該借款中扣抵之方式以為交付，甲○○因此獲取一萬元之不
法利益。(二)、乙○○於行為時係台北市稅捐稽徵處秘書處科員，
掌管該處動產及物品管理、採購作業規定及制式合約之更新通報
、事務經費概算編列、事務工作時效管制、事務工作檢核及研究
改進、各項維護作業，為依法令從事公務之人員。八十二年二月
間，經由同學即甲○○介紹，結識丁肇寵，甲○○即表示丁肇寵
會經常交付資料囑查個人財產現值與財產坐落（包括土地與房屋
稅）資料，且丁肇寵並表示若代查一件資料，每份致送四百元，
八十二年八月中旬起，丁肇寵與林三護、林秀芬等人，即陸續以
電話告知乙○○不特定顧客之國民身分證號碼，囑代查不特定之
顧客委託查詢之個人財產現值與財產坐落（包括土地與房屋稅）
資料，乙○○即基於對於非主管或監督之事務，明知違背法令，
利用職權機會圖私人不法利益，以因而獲得利益之概括犯意，連
續利用其在台北市稅捐稽徵處工作之機會，經由該處財產稅科、
資訊室之現值查詢簿、或電腦終端機，分別查詢非其主管或監督
之事務即丁肇寵與林三護、林秀芬囑查之不動產現值資料（即土
地公告現值資料，此資料非屬機密性質即非關於中華民國國防以
外應秘密之文書，台北市稅捐稽徵處與各分處均開放供一般當事
人免費查詢或查閱）與屬機密性質即關於中華民國國防以外應秘
密之文書，財產坐落（包括土地與房屋稅）資料。乙○○查得後
，即以電話洩漏財產坐落（包括土地與房屋稅）資料（即關於中
華民國國防以外應秘密之文書）予林三護、林秀芬或丁肇寵，由
其三人將資料轉售囑查之不特定顧客，其間林三護亦囑乙○○查
嘉義市之財產坐落（包括土地與房屋稅）資料，乙○○只查得房
屋稅部分，而土地稅部分因無密碼無從進入電腦系統查詢。而每
月月底，丁肇寵則至台北市稅捐稽徵處大樓外與乙○○會面，並
將約定之酬金交予乙○○，至八十二年十月底止，乙○○共代查
三百件，由此使丁肇寵、林三護、林秀芬得以轉售圖利，而丁肇
寵則交付酬金約十二萬元予乙○○，乙○○因之獲取十二萬元之
不法利益。(三)、本件同案被告苗中民（已判決確定）因於七十八
年間任職台閩地區勞工保險局（下稱勞保局）時，結識當時在國
統徵信社擔任會計之林秀芬，嗣苗中民、林秀芬即分別自勞保局
、國統徵信社離職。其後於八十一年底，林三護與丁肇寵即推由
林秀芬主動與苗中民聯繫，並囑苗中民要求與其結識是時任職勞
保局，負責處理勞保局門診業務之受國家公務機關委託承辦公務
之臨時約僱人員即其同居之未婚妻丙○○，代查勞保人員之資料
（包括投保人之公司、電話、地址，即屬機密之為中華民國國防
以外應秘密之文書）。八十二年間，苗中民介紹林秀芬與丙○○
相識，林秀芬乃告知苗中民與丙○○二人，每查一筆資料，付三
百元，苗中民是時雖非受公務機關委託承辦公務之人，竟與受公
務機關委託承辦公務之人丙○○基於對於非其主管或監督之事務
，明知違背法令，利用職權機會圖私人不法利益，因而獲得利益
之概括犯意聯絡，同意由林秀芬以傳真方式將代查之國民身分證
字號，傳真至丙○○與苗中民之住處，由丙○○或苗中民收取，
再由丙○○利用勞保局門診科操作電腦小姐休息之空檔機會，對
於此非其主管或監督之事務，利用職權機會，連續由丙○○就林
秀芬以電話或傳真至丙○○住處而提供之不特定顧客囑代查之國
民身分證號碼，以勞保被保險人名義，經由電腦查出公務上應保
守秘密之勞保被保險人個人資料、投保單位名冊等（包括投保人
之公司、電話、地址），並由丙○○於查得後以電話告知林秀芬
，或填在苗中民自己設計之表格內傳真予林秀芬或林三護，由此
使丁肇寵、林三護、林秀芬得以轉售圖利。並在八十二年四月、
八月、十月間，分三次由丙○○事先以電話與林秀芬、林三護聯
繫所查件數與款項後，囑由知情之苗中民赴上勤公司或在其附近
，向林秀芬、林三護各收取一萬多元、二萬多元、五萬六千四百
元，共計獲取約九萬元之不法利益。(四)、丁○○係台北縣中和地
政事務所地籍倉庫管理員，掌管地籍資料之管理、維護及報表製
作並指導民眾申領所需地籍資料，為依據法令從事公務之人員。
緣林秀芬在國統徵信社擔任會計時，因曾至台北縣中和地政事務
所申請地籍資料而與之結識，八十二年六、七月間，丁肇寵、林
三護即推由林秀芬與丁○○聯繫，稱其現在自行開設上勤徵信社
，因業務需要，需替客戶代查屬於公務員職務上應保守秘密之文
書即由不特定人之姓名及國民身分證字號查詢得知該不特定人所
擁有之土地及建物，請丁○○代查，並與之約定每查一件代價六
百元，丁○○貪圖上勤公司所應允給付之報酬，遂同意與上勤公
司之林秀芬、林三護、丁肇寵共同合作，丁○○遂基於對於非其
主管或監督之事務，明知違背法令，利用職權機會圖私人不法利
益，以因而獲得利益之概括犯意，由林秀芬或林三護在夜間打電
話至丁○○住處，告知不特定人之姓名及國民身分證字號，丁○
○則對於此非其主管或監督之事務，利用職權機會，連續利用其
管理資料職權之便利，以林三護、林秀芬所提供之不特定顧客之
姓名及國民身分證字號，代為查出屬於公務員職務上應保守秘密
之文書即該國民身分證字號之不特定人所擁有之土地及建物，進
而以該資料代申請土地或建物之登記簿謄本（包括所指地段號、
房屋門牌，坐落，所有權人與他項權利）等，再由該公司不知情
之外務員林三乾前往台北縣中和地政事務所向丁○○取件，同時
並給付酬勞予丁○○，迄八十二年十月間止，丁○○共代查六十
件，由此使丁肇寵、林三護、林秀芬得以轉售圖利，並由林秀芬
支付五萬元酬勞予丁○○，丁○○因此獲取此不法利益等情。因
而撤銷第一審關於上訴人等部分之判決，改判依牽連犯論處甲○
○、乙○○、丁○○連續依據法令從事公務之人員，對於非主管
或監督之事務，利用職權機會圖利罪刑；丙○○共同連續受公務
機關委託承辦公務之人，對於非主管或監督之事務，利用職權機
會圖利罪刑，固非無見。
惟查(一)、科刑判決書記載之犯罪事實，為論罪科刑適用法律之基
礎，故凡於適用法令有關之事項，必須詳加認定明確記載，然後
於理由內明認定犯罪事實所憑之證據及其認定之理由，使事實
與理由互相一致，方為合法。又貪污治罪條例第六條第一項第五
款之對於非主管或監督之事務圖利罪，於八十五年十月二十三日
修正公布前係規定：「對於非主管或監督之事務，利用職權機會
或身分圖利者」，於該次修正公布為：「對於非主管或監督之事
務，利用職權機會或身分圖私人不法之利益者」，並均於第二項
定有處罰未遂犯之規定。嗣於九十年十一月七日修正公布之第六
條第一項第五款規定：「對於非主管或監督之事務，明知違背法
令，利用職權機會或身分圖自己或其他私人不法利益，因而獲得
利益者。」並於第二項刪除該罪處罰未遂犯之規定。又犯貪污治
罪條例第四條至第六條之罪，情節輕微，而其所得或所圖得財物
或不正利益在新台幣五萬元以下者，減輕其刑；另犯同條例第四
條至第六條之罪者，其所得財物應予追繳，並依其情節分別沒收
或發還被害人，同條例第十二條第一項、第十條第一項分別定有
明文。故被告如成立該罪，則其究係圖自己或其他私人不法利益
，是否因而獲得不法利益，其所獲得之不法利益，究係財物或不
正利益，其價額為若干，如在五萬元以下，有無情節輕微之情形
等與法律適用有關之事項，自應詳加認定明確記載，方足為適用
法律之依據。原判決前揭事實(一)記載林秀芬將報酬一萬餘元給予
丁肇寵轉交甲○○（丁肇寵嗣後並未轉交給甲○○），惟因甲○
○在同年八、九月間向丁肇寵或林秀芬前後借得十五萬元、三十
萬元（合計四十五萬元），丁肇寵乃將上開報酬一萬餘元以由該
借款中扣抵之方式以為交付，甲○○因此獲取一萬元之不法利益
等情。微論所謂「扣抵」究係何所指，是否指免除甲○○四十五
萬元借款中之一萬元債務，已有欠明白。且卷查甲○○於偵查中
供稱：「（你與丁之間有何債務關係？）我有向他借四十五萬元
，於今年八月借的，到現在沒還，約定明年一月間還他。」「（
是否以資料之洩漏給他，則不用返還這四十五萬元？）不是如此
，仍要還。」丁肇寵於法務部調查局台北市調查處供稱：「……
但因甲○○在八月間向我借了三十萬元，九月間借了十五萬元，
共計四十五萬元，因此甲○○替我查資料的錢我並沒有給他，…
…」於第一審供稱：「……是分二次借錢給他，我拿三十萬給他
，林小姐拿十五萬元給他，差不多隔了一個星期左右，都是我拿
到北投分局給他，在車上交錢給他，他亦開本票給我，他只有付
利息，沒有還錢。」等語（偵字第二六六一九號卷(一)第五十八頁
背面、第四十一頁背面、第一審卷(一)第四十五頁），如果無訛，
則甲○○向丁肇寵所借貸之四十五萬元，於本案被查獲時，是否
已屆清償期，如未屆清償期，丁肇寵是否有從中扣抵一萬元報酬
或免除其中一萬元之債務，亦非全無疑義。原判決對此未詳予調
查釐清，遽為上開認定，自有未洽。且丁肇寵如未將一萬元報酬
轉交甲○○，而係在其借款中扣抵一萬元債務，則甲○○所獲得
之不法利益一萬元究係財物或係不正利益，原判決亦未調查釐清
，即於其從刑諭知所得財物一萬元，應予追繳沒收，亦有未當。
原判決前揭事實(二)記載，丁肇寵交付酬金約十二萬元予乙○○，
乙○○因之獲得十二萬元之不法利益。(三)記載丙○○在八十二年
四月、八月、十月間，囑由苗中民赴上勤公司或其附近向林秀芬
、林三護各收取一萬多元、二萬多元、五萬六千四百元，共計獲
取約九萬元（以最有利於被告之金額認定）之不法利益等情。對
乙○○及丙○○所獲得之不法利益金額未為明確之記載認定，且
所謂「約十二萬元」、「約九萬元」，究係比十二萬元及九萬元
多或是少，原判決亦未詳予說明釐清，即謂以最有利於被告之金
額認定，而於乙○○及丙○○之從刑分別諭知所得財物十二萬元
及九萬元，應予追繳沒收，尚嫌速斷。又原判決引述丙○○及苗
中民之供述，謂苗中民係於八十二年四月、七月及十月間向林秀
芬等收取上開款項（原判決第二十五頁(二)、(三)），與原判決所記
載認定之時間，不盡相符，亦有可議。原判決前揭事實(四)記載丁
○○與林秀芬約定每查一件之代價六百元，迄至八十二年十月間
止，共代查六十件，林秀芬支付五萬元酬勞予丁○○等情。惟按
諸上開記載如果非虛，則六十件之報酬應為三萬六千元，林秀芬
何以會交付五萬元，是否均為丁○○代查相關資料之報酬，即非
無疑，此因與丁○○所辯林秀芬所交付之錢係伊代為繳納查詢地
籍資料之規費是否可信攸關，原判決對此未詳予調查釐清，遽為
上開認定，亦有未當。原判決理由謂：甲○○所得財物為一萬元
、丁○○所得財物為五萬元，因而適用貪污治罪條例第十二條第
一項之規定減輕其刑（原判決第三十八頁十一）。但對彼二人之
犯罪有無情節輕微之情形，事實欄內未詳予記載，理由內亦未說
明，即適用上開法條減輕其刑，亦有欠允洽。(二)、偵查犯罪機關
依法定程序監聽之錄音，如已踐行調查證據程序，固非不可採為
認定犯罪事實之基礎，此觀刑事訴訟法第一百六十五條之一第二
項之規定自明。惟監聽錄音製作之譯文，如僅為偵查犯罪機關單
方面製作，而被告或訴訟關係人對其真實性復有爭執，法院自應
依上開規定勘驗監聽之錄音，踐行調查證據之程序，確認該監聽
錄音譯文之真實，以定其取捨，不得逕以該監聽錄音之譯文，採
為被告有罪之基礎。原判決引原判決附件一、三、四之監聽譯文
為認定甲○○、乙○○、丙○○等有罪之證據之一。然稽諸卷附
各該監聽譯文（八十二年度偵字第二六六一九號卷(三)），並未註
明由何人製作，是否僅為偵查犯罪機關單方面製作，即非無疑。
原審於準備程序受命法官曾訊問上訴人等對監聽譯文內容是否承
認，甲○○答：「……有部分譯文斷章取義」；乙○○答：「有
一部分解讀不對」，其在原審之辯護人則請求再勘驗監聽錄音帶
；丙○○則答：「請辯護人回答」，而其原審之辯護人則表示待
看過譯文後再具狀表示意見，嗣並具狀爭執該譯文中並非真實之
處並請求調查（原審卷第一０六、一０七、一一四頁）。原審並
未勘驗上開通訊監察錄音帶內容是否與錄音譯文相符，復未說明
不為勘驗之理由，逕依錄音譯文為彼三人不利之認定，尚有未合
。(三)、台北縣中和地政事務所八十四年五月三十一日八四北縣中
地一字第０六０九四號函說明三：「本所自七十八年起設置『門
牌號碼對照表』及電腦，免費提供民眾自行查閱，並據以申請所
需之地籍資料；……王員所查之地籍資料均非機密資料」等語。
原判決則引稅捐稽徵法第三十三條之規定，謂納稅義務人之財產
資料（包含所擁有土地及建物之坐落所在）原則上屬於機密資料
，除該法條所列人員及機關，得依據其所規定程序查詢外，應絕
對保守秘密，不得洩漏，違者應予處分，觸犯刑法者，並應移送
法院論罪。因認上開函文所述僅及於「地籍」、「地價資料」，
即民眾可由土地或建物之號碼查得所有權人及他項權利等資料，
或可由建物門牌號碼查得該建物之建號及所坐落土地之地號與土
地之地價及建物之公告現值等資料，並不包含未依照法定程序，
任意以不特定人之姓名及國民身分證字號查詢該人所有土地或建
物坐落所在之資料，而論丁○○牽連犯洩漏國防以外機密罪（原
判決理由貳、乙、四、(四)）。按諸原判決所引用之稅捐稽徵法第
三十三條係規定：稅捐稽徵人員對於納稅義務人提供之財產、所
得、營業及納稅等資料，除對下列人員及機關外，應絕對保守秘
密，違者應予處分；觸犯刑法者，並應移送法院論罪：一……。
其所規範之對象係稅捐稽徵人員，所應保密之資料為納稅義務人
提供之財產、所得、營業及納稅等資料。乃原判決未詳予調查說
明丁○○係台北縣中和地政事務所地籍倉庫管理員，是否為稅捐
稽徵人員，其所提供給林秀芬等之文書資料是否納稅義務人提供
之財產、所得、營業及納稅資料，即引據為上開論斷，尚嫌速斷
。(四)、原判決論丙○○受公務機關委託承辦公務之人，對於非主
管或監督之事務，利用職權機會圖利罪。惟丙○○行為後，貪污
治罪條例第二條已於九十五年五月三十日修正公布，並於同年七
月一日起施行，將原條文「依據法令從事公務之人員，犯本條例
之罪者，依本條例處斷；其受公務機關委託承辦公務之人，犯本
條例之罪者，亦同。」修正為「公務員犯本條例之罪者，依本條
例處斷。」而所稱公務員，依九十四年二月二日修正公布，於九
十五年七月一日施行之刑法第十條第二項之規定，係指依法令服
務於國家、地方自治團體所屬機關而具有法定職務權限，以及其
他依法令從事於公共事務，而具有法定職務權限者；受國家、地
方自治團體所屬機關依法委託，從事與委託機關權限有關之公共
事務者。所謂「依法令服務於國家、地方自治團體所屬機關」係
指國家或地方自治團體所屬中依法令任用之成員。故其依法代表
、代理國家或地方自治團體處理公共事務者，即應負有特別保護
義務及服從義務。倘無法令執掌權限者，縱服務於國家或地方自
治團體所屬機關，例如僱用擔任保全或清潔工作，或僅係單純從
事於機械性、勞力性之工作者，並未負有上開特別保護義務及服
從義務，即不認為其為刑法上公務員。又如非服務於國家或地方
自治團體所屬機關，因具有依「其他依法令從事於公共事務而具
有法定權限者」，自應負有特別保護或服從之義務，亦應認其為
刑法上之公務員，此類之公務員，例如依水利法及農田水利會組
織通則相關規定而設置之農田水利會會長及其專任職員，依政府
採購法規定之各公立學校，公營事業之承辦、監辦採購人員屬之
。至於受國家或地方自治團體所屬機關依法委託，從事與委託機
關權限有關之公共事務者，因受託人得於其受任範圍內行使委託
機關公務上之權力，故其承辦人員應屬刑法上之公務員。稽諸卷
附勞工保險局八十四年六月二十六日八四勞人字第六０００六七
八號函所示，丙○○係於八十二年間為該局非編制之臨時人員，
未經銓，亦非約聘人員，協助門診電腦報表分件工作，按月支
給一定工作報酬，無考績。九十二年六月十日保人一字第０九二
一０００四六四０號函所稱：丙○○係按件計酬人員，屬非編制
內之臨時人員等情。如果無訛，則丙○○是否勞工保險局依法任
用之成員，有無具有法定職務權限，其如係受該局之委託辦理門
診電腦報表分件工作，是否僅係一般機械性、勞力性之工作，能
否謂係從事該機關之公共事務，仍有欠明瞭而待究明。原審未詳
予調查審酌丙○○行為後貪污治罪條例第二條已修正公布，修正
後之條文與原條文之內涵是否有變更，丙○○行為時之身分是否
符合新法公務員之規定，即引本院已不再供援用之判例，認其係
屬刑法第十條第一項所規定之公務員，而論以上開之罪，亦有未
當。上訴人等分別提起上訴，指摘原判決關於彼等部分不當，非
無理由。按第三審法院應以第二審判決所確認之事實為判決基礎
，刑事訴訟法第三百九十四條第一項前段定有明文。原判決上述
之違背法令影響於事實之確定，本院無可據以為裁判，仍應將原
判決撤銷，發回原審法院更為審判。上訴人等牽連犯洩漏國防以
外應秘密文書罪部分，雖屬不得上訴於第三審之案件，基於審判
不可分原則，仍為上訴效力所及，併予發回。
據上論結，應依刑事訴訟法第三百九十七條、第四百零一條，判
決如主文。
中　　華　　民　　國　九十六　年　　一　　月　二十五　日
                      最高法院刑事第一庭
                          審判長法官  董　明　霈
                                法官  林　茂　雄
                                法官  張　祺　祥
                                法官  呂　永　福
                                法官  何　菁　莪
      本件正本證明與原本無異
                                      書  記  官
中　　華　　民　　國　九十六　年　　一　　月　 三十 　日
                                                      Ｅ
